【裁判字號】    95,訴,102
【裁判日期】    951229
【裁判案由】    重利
【裁判全文】
臺灣彰化地方法院刑事判決               95年度訴字第102號
公  訴  人  臺灣彰化地方法院檢察署檢察官
被      告  丁○○
上列被告因重利案件，經檢察官提起公訴（94年度偵字第7034、
8929號） ，本院判決如下：
    主  文
丁○○無罪。
    理  由
一、公訴意旨略以：被告丁○○為與其配偶乙○○（已經臺灣高
    等法院臺中分院另案審判）牟取不法利益，竟自民國91年初
    起，共同基於乘他人急迫、輕率或無經驗，貸以金錢，而取
    得與原本不相當重利之犯意聯絡，在彰化縣、南投縣等地，
    刊登低息之借款廣告，以招攬急迫、輕率或無經驗之不特定
    人向其借款，並以此為常業。嗣有急需用錢之甲○○、己○○等被害人，看見前開借款之廣告後，即以上開廣告所留之
    電話與乙○○、丁○○等人聯絡借款事宜，並分別於附表所
    示之時間、地點，由乙○○派遣其所僱用之人員或丁○○本
    人，將借貸之金錢交付予上開被害人，並與上開被害人約定
    收取如附表所示之利息，且於借款時，要求上開被害人簽下
    借款金額2 倍之本票，以供擔保，以此方式收取與原本不相
    當之重利。丁○○因甲○○還不出利息，而夥同丙○○（業
    經本院另案審判）等人，於92年12月31日晚上18時許，至甲○○位於南投縣名間鄉○街村○○路402 之17號住處，毆打
    甲○○及甲○○之配偶梁鑫（傷害部分未據告訴），以此暴
    力討債之方式收取高額之利息，因認被告丁○○所為，係犯
    刑法第345 條之常業重利罪嫌云云。
二、按犯罪事實應依證據認定之，無證據不得認定其犯罪事實；
    又不能證明被告犯罪者，應諭知無罪之判決，刑事訴訟法第
    154 條第2 項、第301 條第1 項分別定有明文。次按認定不
    利於被告之事實，須依積極證據，苟積極證據不足為不利於
    被告事實之認定時，即應為有利於被告之認定，更不必有何
    有利之證據；又事實之認定，應憑證據，如未能發現相當證
    據，或證據不足以證明，自不能以推測或擬制之方法，以為
    裁判基礎；至刑事訴訟法上所謂認定犯罪事實之積極證據，
    係指適合於被告犯罪事實之認定之積極證據而言，雖不以直
    接證據為限，間接證據亦包括在內；然而無論直接或間接證
    據，其為訴訟上之證明，須於通常一般之人均不致有所懷疑
    ，而得確信其為真實之程度者，始得據為有罪之認定，倘其
    證明尚未達到此一程度，而有合理之懷疑存在時，致使無從
    形成有罪之確信，根據「罪證有疑，利於被告」之證據法則
    ，即不得遽為不利被告之認定（最高法院30年上字第816 號
    、29年上字第3105號、40年台上字第86號及76年台上字第49
    86號判例意旨參照）。
三、本件公訴人認被告丁○○涉有上開罪嫌，無非係以(1)己○○
    為發票人、發票日分別為94年7 月2 日、94年7 月7 日，票
    面金額分別為新臺幣（下同）10萬元及20萬元之本票2 紙、
    (2)甲○○為發票人、發票日為92年1 月5 日、票面金額為13
    萬元之本票1 紙、(3)0000000000號行動電話通訊監察譯文、
    (4)己○○及甲○○之警、偵訊證述為其主要論據。惟訊據被
    告丁○○堅詞否認有何公訴人所指重利之犯行，辯稱：伊不
    認識、沒見過甲○○，也沒有向甲○○收取過利息，甲○○
    是否向乙○○借錢伊不知道；另伊雖曾借錢給己○○，但當
    時係因乙○○遭羈押釋回後，已無意再為重利犯行，卻又無
    人可幫忙收回本金事宜，乃請伊幫忙，適己○○之父親戊○○來電表示願意清償己○○之欠款，伊才出面與己○○、戊○○接洽還款事宜，然因己○○之部分本票遭警於搜索時查
    扣，故戊○○僅清償尚有本票部分之本金38萬元，並表示剩
    餘本金15萬元等其他本票取回後再清償；後來於94年10月間
    ，己○○便撥打電話向伊借錢，並表示願意補簽面額30萬元
    之本票予伊，充作先前尚未清償之本金15萬元之本票，伊才
    借錢予己○○，且未扣取任何利息，但己○○取得金錢後隨
    即失蹤；至於檢察官起訴書所指於94年6 月底某日及同年7
    月7 日，伊確實未借錢予己○○，亦未與乙○○共同借錢予
    己○○等語。
四、經查：
  (一)上揭扣案之本票3 紙，係為警於94年7 月26日在證人乙○○
    當時位於彰化縣社頭鄉○○村○○路○ 段399 號之居所搜索
    而查獲乙節，有搜索扣押筆錄及證人乙○○同日警詢筆錄（
    參筆錄上受詢問人之現住地址）各1 份在卷可佐；而證人乙○○借錢予己○○之重利犯行（包括本案起訴書所載之兩次
    借款），業經臺灣高等法院臺中分院以94年度上訴字第2185
    號加以審判；至乙○○借錢予甲○○之重利犯行，雖因犯罪
    時間關係經臺灣高等法院臺中分院於上揭判決中認與起訴事
    實無一罪關係為由未予併案審理，但證人乙○○於本院審理
    時已明確證稱：其曾借款予被害人甲○○等語（參本院卷第
    117 頁），是證人乙○○於起訴書所載之時間借款予被害人
    甲○○、己○○並收取重利之事實，已堪認定。則本案被告
    丁○○是否確實涉有檢察官所指之常業重利犯行，取決於檢
    察官提出之證據是否足證被告丁○○確實與乙○○共犯起訴
    書所載之重利犯行。
  (二)證人乙○○於警詢及本院審理中，固多次證述丙○○、謝宜
    澄及「阿峰」（音同）與其共犯重利犯行，但均證稱被告丁○○未參與其所經營地下錢莊等語，而與乙○○共犯重利犯
    行之丙○○、謝宜澄二人，亦未曾證述被告有何參與渠等之
    重利犯行（分別參第9400號警一卷第3-14頁、本院卷第116
    頁）。
  (三)甲○○借款部分：
    1.證人甲○○固曾於警詢及偵查中證稱其於91年間向一位自
      稱陳小姐之人借款而給付重利，並於92年1 月15日因積欠
      利息及本金而被迫簽發上揭扣案本票，而被告丁○○曾向
      其收取1 至2 次利息，亦曾至其家中打其丈夫等語；惟其
      於本院作證時則證稱：其不確定打其丈夫之人是否為被告
      ，警偵訊會說是被告係因警員拿照片供其指認，其覺得可
      能是，就跟警察說可能是，但沒有很確定等語（參本院卷
      第122 頁正反面）。則本院審酌證人甲○○最早製作之警
      詢筆錄的詢問時間為94年8 月24日，距離其借款日已逾3
      年，距離其警偵訊所證稱被告向其收息、打其丈夫之時間
      亦已2 年，故其於製作警詢筆錄時是否尚可清晰明確記得
      其僅見過1 、2 次之人的長相，已有疑問；況再參以其於
      警詢時並未先描述犯罪嫌疑人之長相，而係由警員依主觀
      判斷直接提供犯罪嫌疑人丁○○、謝宜澄及丙○○等人之
      人頭照片供證人甲○○指認（參卷附之甲○○警詢筆錄1
      份及彰化縣警察局指認犯罪嫌疑人紀錄表2 紙），證人甲○○於警詢之指認程序尚難排除誤導證人之可能等情，認
      證人甲○○於本院之證述尚非無據。是證人甲○○於警偵
      訊所指之曾向其收取利息1 至2 次人是否確為被告丁○○
      ，即非無疑。
    2.況證人乙○○於證稱：其與被告從90年底即因被告有外遇
      而分居，其並於92年間向戶政機關辦理離婚登記，亦因此
      涉犯偽造文書案件等語（參本院審判筆錄第117 頁背面）
      ，核與證人乙○○於92年間確曾因偽造文書案件經本院判
      處有期徒刑2 月確定之前科紀錄相符，有其臺灣高等法院
      被告前案紀錄表1 份在卷可按，足徵證人之證言非虛。則
      以被告與乙○○於90年至92年間惡劣之婚姻關係，衡情被
      告當無與乙○○共犯重利犯行，並為乙○○向被害人甲○○收取利息之可能。至卷附之通訊監察譯文雖顯示被告與
      乙○○有多次通聯，但各該譯文之通話時間為94年7 月間
      ，自無法依此推認被告與乙○○於90至92年間之感情亦屬
      和睦，而否定證人乙○○上揭證述之可信性，附此敘明。
  (四)己○○借款部分
    1.證人即己○○之父戊○○於本院審理中證稱：其曾於94年
      9 月28日向臺中商業銀行貸款清償己○○積欠地下錢莊的
      錢，其中包括償還被告，當時其係清償被告所持本票面額
      一半金額之本金，被告於其清償後亦將本票退還，但後來
      被告又至其家中向其表示己○○又欠伊錢，惟因當時其已
      無錢償債，故未再處理等語（參本院卷第119 頁背面及12
      0 頁），核與被告辯稱：伊一開始係幫乙○○與戊○○處
      理己○○借款之本金清償事宜，是戊○○償還己○○之債
      務後，己○○再向伊借款，伊才於94年10月間借款予己○○等語之過程、時間大致相符，並有被告於本院95年5 月
      22日準備程序庭呈之車牌號碼3075－GZ號自用小客車行車
      執照1 件（車主己○○）、讓渡書1 份及發票日分別為94
      年6 月30日、94年7 月2 日、94年10月11日及同年月12日
      ，發票人己○○之本票4 紙（以上均影印後影本附卷，正
      本已發還）附卷可稽；而本院互核被告庭呈之本票4紙 及
      扣案己○○簽發之本票2 紙，其上簽名、地址、金額、國
      民身分證字號及日期等記載之文字及數字書寫筆觸、勾勒
      、按捺等核均屬相符，應確係同一人即己○○所為無疑（
      蓋己○○肯認扣案本票係其所簽發，參第9400號警二卷第
      21、22頁）；再參酌被告提出之本票確有2 紙之發票日為
      94年6 月底及7 月初，另2 紙本票之發票日為94年10月中
      旬，亦與被告辯稱伊係因證人戊○○償還己○○先前欠款
      時，以部分本票遭警察扣為由未償還，才於嗣後己○○承
      諾補簽立與遭扣案本票相同金額（即30萬元）之本票後，
      分二次借款各10萬元予己○○等語相符。是被告上揭辯詞
      尚非無據。
    2.至證人己○○雖迭於警偵訊時證述曾向被告借款2 次等語
      ，然其警詢之證述並未證述借款之時間，而偵查中之證述
      雖明確證稱係於94年6 月底某日及同年7 月7 日2 次向被
      告借款云云。惟本院審酌其偵查中證述之時間為94年12月
      19日，而依上開卷附本票資料，其於該作證日前之94年10
      月11日及12日應曾2 次向被告借款，及當時被害人己○○
      係經檢察官以證人身分訊問，其並已證述曾向被告借錢之
      事實，應無故意隱瞞借錢次數以迴護被告之理等情，顯見
      己○○認知中向被告借款應僅2 次而已，倘證人己○○確
      如其證述所陳，僅向被告借款2 次，則其於偵查中證述向
      被告借款2 次之時間是否正確，即有可疑；況證人戊○○
      復證稱：己○○欠了不同地下錢莊的錢，其以臺中商業銀
      行之貸款共幫己○○還了160 萬元等語（參同上審判筆錄
      ），顯見己○○向不同地下錢莊借錢之次數及金額應非少
      數，則需錢孔急、甘冒高額利息，且向多數不同之地下錢
      莊反覆借錢，借款金額又鉅之己○○是否可清楚記憶其各
      次於急迫情況下向不同地下錢莊借款之時間、金額，亦非
      無疑。是被告既承認於94年10月間曾借款二次予己○○，
      實難僅憑證人己○○於警偵訊時證述曾向被告借錢等語，
      遽認被告確於起訴書所載之時間借款予己○○並收取重利
      。
    3.又證人己○○經本院合法傳喚未到庭，復拘提無著，有送
      達證書及拘提報告在卷可憑，是本院已無法進一步釐清其
      先前證述之正確性及可信度，附此敘明。
  (五)至卷附之通訊監察譯文雖顯示被告於94年7 月間與乙○○有
    多次聯絡，但證人乙○○證稱：其與被告從90年底即因被告
    有外遇而分居，於92年間辦理離婚，嗣於92年底雖再重辦結
    婚登記，但被告均住在外面，是後來其因羈押經釋放後，己○○表示要還錢，其無人可幫忙收錢，才打電話請被告幫忙
    ，至於被告嗣後借錢給己○○之事其不知情等語（參本院審
    判筆錄第11 7頁背面及118 頁），則本院審酌證人乙○○於
    92年間確曾因偽造文書案件經本院判處有期徒刑2 月確定（
    參上述），及被告於94年7 月間確曾發送語意恩愛之簡訊予
    其他女子，有通訊監察譯文1 份在卷可佐（此亦經證人乙○○於本院審理時證述明確，參本院卷第118 頁背面）等情，
    認證人乙○○上揭證述應非虛偽；此外，細核該通訊監察譯
    文，亦查無足資證明被告確實涉犯起訴書所載之重利犯行之
    對話，是尚難僅憑被告與乙○○於94年7 月間曾有數次通聯
    ，遽認被告與乙○○共犯重利之犯行。被告辯稱伊雖知乙○○在從事重利犯行，但因伊與乙○○已分居，故並未參與乙○○之重利犯行等語，亦非無據。
五、綜上所述，公訴人提出用以證明被告犯重利罪之證據既無法
    排除合理之懷疑，使本院形成被告確有與乙○○共犯重利犯
    行之確信，基於「罪證有疑，利於被告」之證據法則，自應
    認被告之犯行不能證明，此外，依卷內資料復查無其他證據
    足認被告確有公訴人所指之重利犯行，揆諸首開說明，自應
    為被告無罪之諭知。
據上論斷，應依刑事訴訟法第301 條第1項，判決如主文。
本案經檢察官高如應到庭執行職務。
中    華    民    國    95    年    12    月    29    日
                  刑事第一庭    審判長法  官  周淡怡
                                      法  官  周莉菁
                                      法  官  吳永梁
以上正本證明與原本無異。
如不服本判決，應於判決送達後10日內，向本院提出上訴狀（ 須
附繕本 ）。
告訴人或被害人對於判決如有不服具備理由請求檢察官上訴者，
其上訴期間之計算係以檢察官收受判決正本之日期為準。
中    華    民    國    95    年    12    月    29    日
                                      書記官  陳美敏
附表：
  ┌───┬─────────┬─────────┬───────────┐
  │編  號│時            間  │地點              │被害人、重利方式      │
  │      │                  │                  │                      │
  ├───┼─────────┼─────────┼───────────┤
  │  一  │91年初某日不詳時許│彰化縣田中鎮達德工│甲○○向乙○○等人借貸│
  │      │                  │商前              │3萬元，約定每10天為1期│
  │      │                  │                  │，每期利息為6000元，並│
  │      │                  │                  │扣除手續費1000元，實拿│
  │      │                  │                  │2萬3000元，經核算年利 │
  │      │                  │                  │利率為720%，甲○○並交│
  │      │                  │                  │付6萬元支票，以作為擔 │
  │      │                  │                  │保，嗣又要甲○○簽立13│
  │      │                  │                  │萬元之本票，以作為擔保│
  │      │                  │                  │，丁○○並曾向甲○○收│
  │      │                  │                  │取1、2次利息。        │
  ├───┼─────────┼─────────┼───────────┤
  │  二  │94年6月底某日下午 │彰化縣社頭鄉「社頭│己○○向丁○○借貸10萬│
  │      │5時許             │果菜市場」前      │元，約定每10天為1期， │
  │      │                  │                  │每期利息為2萬元，並預 │
  │      │                  │                  │扣第1期利息，實拿8萬元│
  │      │                  │                  │，經核算年利率為720%，│
  │      │                  │                  │己○○並交付20萬元本票│
  │      │                  │                  │，以作為擔保。        │
  ├───┼─────────┼─────────┼───────────┤
  │  三  │94年7 月7 日晚上7 │彰化縣員林鎮「員林│己○○向丁○○借貸5萬 │
  │      │時許              │家商」前          │元，約定每10天為1期， │
  │      │                  │                  │每期利息為1萬元，並預 │
  │      │                  │                  │扣第1期利息及手續費100│
  │      │                  │                  │0 元，實拿3萬9000元， │
  │      │                  │                  │經核算年利率為720%，曾│
  │      │                  │                  │龍安並交付20萬元本票，│
  │      │                  │                  │以作為擔保，另己○○並│
  │      │                  │                  │同時償還前次所借貸之利│
  │      │                  │                  │息2萬元。             │
  └───┴─────────┴─────────┴───────────┘


司法院資訊處製作；財團法人民間司法改革基金會備份。
